【裁判字號】    97,上訴,5926
【裁判日期】    980226
【裁判案由】    毒品危害防制條例
【裁判全文】
臺灣高等法院刑事判決                97年度上訴字第5926號
上  訴  人  臺灣板橋地方法院檢察署檢察官
被      告  甲○○
                    （現於臺灣臺北監獄臺北分監執行中）
上列上訴人因被告毒品危害防制條例案件，不服臺灣板橋地方法
院97年度訴字第2129號，中華民國97年9月30日第一審判決（起
訴案號：臺灣板橋地方法院檢察署97年度毒偵字第2591號、第
3541號），提起上訴，本院判決如下：
    主  文
上訴駁回。
    理  由
一、上訴範圍：本件依檢察官之上訴書，係就被告於民國97年3
    月12日採尿前回溯26小時內施用第1級毒品犯嫌，原審諭知
    無罪部分提起上訴。
二、公訴意旨略以：被告甲○○於97年3月12日為警採尿前26小
    時內之某時，在不詳處所施用海洛因一次之行為，嗣於同年
    3月12日中午12時15分許，在臺北縣樹林市○○街○段283號
    即樹林分局偵查隊，自願配合警方採尿檢驗，驗尿結果呈鴉
    片類陽性反應，而悉上情。因認被告此部分所為，係涉犯毒
    品危害防制條例第10條第1項之施用第一級毒品罪等語。
三、按犯罪事實應依證據認定之，無證據不得認定犯罪事實；又
    不能證明被告犯罪者，即應諭知無罪之判決，刑事訴訟法第
    154 條第2 項、第301 條第1 項分別定有明文。次按被告或
    共犯之自白，不得作為有罪判決之唯一證據，仍應調查其他
    必要之證據，以察其是否與事實相符，刑事訴訟法第156 條
    第2 項亦有所規定。又上開規定之立法目的乃欲以補強證據
    擔保自白之真實性；亦即以補強證據之存在，藉之限制自白
    在證據上之價值。而所謂補強證據，則指除該自白本身外，
    其他足資以證明自白之犯罪事實確具有相當程度真實性之證
    據而言。雖其所補強者，非以事實之全部為必要，但亦須因
    補強證據與自白之相互利用，而足使犯罪事實獲得確信者，
    始足當之，最高法院74年台覆字第10號判例意旨復可參照。
四、本件公訴意旨認被告此部分涉有上開施用第一級毒品罪嫌，
    無非係以卷附驗尿報告及被告之自白為其主要論據。訊據被
    告否認此部份犯行，辯稱：警察當初是來抓許永順，警察強
    押伊去驗尿，當時伊身上並無搜到任何東西，伊有帶證件，
    伊沒有犯罪事實存在等語。
五、經查：
（一）證人即查獲警員李羽倫於原審審理中業已證稱97年3月12
      日當日係據報前往查獲證人許永順身上有注射針筒，而當
      時被告在不遠處張望，故上前盤查，發現被告手臂上有注
      射針筒（孔）的痕跡，前科蠻多，且未帶證件，遂將被告
      帶回警局查驗身分，並非因被告為毒品列管人口等語（參
      見原審97年8月5日審判筆錄第3、4頁），除被告有無攜帶
      證件部分外，其他查獲經過核與被告及證人許永順於原審
      審理中所述相符。亦即警方係先因被告未攜帶證件為由，
      為確認身分而將被告帶回警局，之後便對被告採集尿液。
（二）惟被告辯稱當時其身上確有攜帶證件等情，核與證人許永
      順於原審審理中所為之證述相符，而經原審當庭勘驗警詢
      錄音帶結果，關於被告到警局之原因部分，警員僅提及因
      為被告主動告知毒品前科很多，所以當時請被告過來，並
      未提到未帶證件等語（參見原審97年9月9日審判筆錄第7
      頁）。且一般警方為防止未帶證件者假冒身分，多會照相
      及按捺指印，然本件警方卻未有上開舉動，已與常情有違
      。況警方係於臺北縣三峽鎮○○路44巷3號前查獲被告乙
      節，業已於警詢筆錄中載明，而被告係居住於上開三樹路
      44巷38號，相距不遠，在同一條街上，若果真未隨身攜帶
      證件，警方既僅係盤查確認身分，而非逕認被告有犯罪嫌
      疑，則陪同被告回家拿取即可，又何須硬要被告至警局製
      作筆錄採尿？是被告是否果因未帶證件而遭警方帶回，已
      令人存疑。更遑論被告既然確有施用毒品，對於警方自係
      避之唯恐不及，警方既未於其身上查獲可疑物品，被告豈
      有可能自找麻煩主動告知毒品前科很多而至警局採尿？從
      而被告稱警方係因其有毒品前科，方強迫伊到警局採尿等
      語，衡情似非無據。
（三）至關於被告是否在警局中同意採尿部分，經原審當庭勘驗
      被告警詢錄音帶結果，僅係警員問被告等會要採尿叫被告
      自己封，被告說好（參見上開原審審判筆錄第8頁），可
      徵警員係直接要求被告解尿，而非先明確詢問被告是否同
      意採尿後才要被告解尿。且本件既難認被告係出於自由意
      志到警局，則其必定係在承受一定之心理壓力之下接受警
      方製作筆錄，未必知悉自己可以不同意採尿，亦未必敢違
      逆警員之意思拒絕採尿，是被告在警方要求採尿時覆稱「
      好」，充其量僅能認被告係被動地順從警方之指示解尿，
      不能以此即認被告具有同意採尿之意思甚明。此外，卷內
      復無其他被告同意採尿之書面文件，是本件實難逕認被告
      係出於自由意志而同意採尿。
（四）再者，被告當場並未經警方查獲任何毒品或施用毒品之器
      具，亦非現行犯，而被告既有毒品前科，手上有針孔亦不
      足為奇，是依當時情況，顯難認有合理根據或有相當理由
      ，可認被告有施用毒品之嫌疑，警方亦僅係為盤查身分而
      要求被告至警局，業如前述，並非拘提或逮捕被告，是本
      件警方亦無從依刑事訴訟法第205條之2規定強制採集被告
      之尿液，附此敘明。
（五）準此，本件既難認警方帶同被告至警局及採集被告尿液係
      符合法定程序或得被告之同意為之，則此次被告所採集之
      尿液及因此衍生之尿液檢驗報告即不得作為認定被告犯罪
      之證據。此外，被告所涉犯之施用第一級毒品罪，本質上
      屬自戕行為，對他人法益尚無直接具體危害，被告既有多
      項毒品前科，且因犯施用毒品案件執行完畢未滿兩年，警
      方本可依毒品危害防制條例第25條之規定通知被告到場採
      尿，或報請檢察官、法院許可後強制採尿，或在拘提、逮
      捕被告時，依上開刑事訴訟法第205條之2規定強制採尿，
      詎警方在無特殊事由下，竟未依法定程序偵查、蒐證，故
      就本案而言，實不宜援引刑事訴訟法第158條之4規定就上
      開被告所採集之尿液及因此衍生之尿液檢驗報告賦予證據
      能力，否則不啻使警方日後再查緝此類犯罪時，對於便宜
      行事之作風，有恃無恐，而有礙人權之保障，並使上開採
      尿程序之相關法律規定形同具文。
（六）公訴人上訴意旨雖以：（1）依證人即警員李羽倫及證人
      許永順之證述，並無任何強制被告前往警局之情事；警員
      李羽倫應係發現被告之手上存在有甫經注射後不久之新針
      孔，而認被告身體露有犯罪痕跡，顯可疑為犯罪人，始要
      求被告隨同前往警局，難認有何程序不合法之處；（2）
      本案經採集被告尿液送驗後，結果亦呈鴉片類陽性反應，
      益足證被告確有於採尿前回溯26小時內施用第一級毒品之
      行為，並因而在手上存在有甫經注射後不久之新針孔。（
      3）於警詢錄音帶內並未顯示警方有何施用強制力之情事
      ，原審認定被告係被動地順從警方之指示解尿，顯已速斷
      云云。惟查：（1）因持有兇器、贓物或其他物件、或於
      身體、衣服等處露有犯罪痕跡，顯可疑為犯罪人者，得依
      準現行犯之規定逕行逮捕，刑事訴訟法第88條定有明文；
      又檢察事務官、司法警察官或司法警察因調查犯罪情形及
      蒐集證據之必要，對於經拘提或逮捕到案之犯罪嫌疑人或
      被告，得違反犯罪嫌疑人或被告之意思，採取其指紋、掌
      紋、腳印，予以照相、測量身高或類似之行為；有相當理
      由認為採取毛髮、唾液、尿液、聲調或吐氣得作為犯罪之
      證據時，並得採取之。刑事訴訟法第205條之2亦定有明文
      ，是依上開規定，縱可疑為準現行犯，應經逮捕程序，又
      對於經拘提或逮捕到案之犯罪嫌疑人或被告，始得違反犯
      罪嫌疑人或被告之意思，採取其尿液。本件依移送機關即
      台北縣政府警察局樹林分局所移送之文件，並無逮捕被告
      之程序，公訴人上訴意旨所述本件程序無不合法，即不可
      採。（2）本件既難認警方帶同被告至警局及採集被告尿
      液係符合法定程序或得被告之同意為之，則此次被告所採
      集之尿液及因此衍生之尿液檢驗報告即不得作為認定被告
      犯罪之證據，自不得再援引系爭尿液檢驗報告，認定被告
      手上之針孔係新針孔。（3）本件警員係直接要求被告解
      尿，而非先明確詢問被告是否同意，業經原審當庭勘驗被
      告警詢錄音帶無訛（參見上開原審審判筆錄第8頁），此
      外，卷內復無其他被告同意採尿之書面文件，是本件實難
      逕認被告係出於自由意志而同意採尿，原審認事尚無違誤
      。
六、綜上所述，本件因被告所採集之尿液及因此所衍生之尿液檢
    驗報告均無證據能力，業如前述，是本件除被告上開自白外
    ，別無其他證據可資佐證，依刑事訴訟法第156條第2項之規
    定，即難認有足夠之積極證據可資證明被告確有公訴意旨此
    部分所指施用第一級毒品之犯行，揆諸前揭法條及判例意旨
    ，被告此部分之犯罪尚屬不能證明，原審就此部分諭知無罪
    之判決，核無違誤。公訴人仍執前詞提起上訴，為無理由，
    應予駁回。
據上論結，應依刑事訴訟法第368條，判決如主文。
本案經檢察官林秀濤到庭執行職務。
中    華    民    國    98    年    2     月    26    日
                  刑事第六庭    審判長法  官  林堭儀
                                      法  官  張明松
                                      法  官  吳淑惠
以上正本證明與原本無異。
如不服本判決，應於收受送達後10日內向本院提出上訴書狀，其
未敘述上訴之理由者並得於提起上訴後10日內向本院補提理由書
（均須按他造當事人之人數附繕本）「切勿逕送上級法院」。
                                      書記官  陳雅加
中    華    民    國    98    年    3     月    2     日


司法院資訊處製作；財團法人民間司法改革基金會備份。
